臺灣臺南地方法院臺南簡易庭民事判決
111年度南簡字第812號
原      告  趙晨翔
被      告  蘇月香

上列當事人間確認本票債權不存在事件，本院於民國111年7月1
日言詞辯論終結，判決如下：
    主      文
確認被告持有原告所簽發、發票日為民國110年2月20日、票面金
額新臺幣25,000元、到期日為民國111年5月1日、票據號碼CH773
340號之本票之票據債權，對於原告不存在。
訴訟費用新臺幣1,000元由被告負擔。
    事實及理由
一、原告主張：被告持原告所簽發、發票日為民國110年2月20日
    、票面金額新臺幣（下同）25,000元、到期日為111年5月1
    日、票據號碼CH773340號之本票1紙（下稱系爭本票），向
    法院聲請裁定准予強制執行。然系爭本票係兩造訂立租約時
    ，依租約第三條第2項所開立預繳租金之票據，作為繳納111
    年5月份房租之用；然兩造間之租賃契約已於110年10月8日
    終止，原告已無給付租金之義務，爰為原因關係之抗辯，依
    非訟事件法第195條第1項規定提起本訴，並聲明：如主文第
    一項所示。
二、被告則以：系爭本票並非偽造、變造，被告係依票據請求權
    及本票裁定行使權利。系爭本票雖係用以擔保111年5月份之
    租金，但原告應於110年6月1日繳交之6月份房租一直拖延到
    110年7月25日才付清，接著又積欠7、8、9、10月之房租，
    被告多次催告原告繳交積欠房租，原告均未理會，因原告一
    再違約，不付房租，又繼續侵占房屋，也不歸還鑰匙、交還
    房屋予被告，被告乃於110年10月8日寄發存證信函予原告，
    終止租約並要求原告返還房屋，原告迄仍未繳清欠款及歸還
    房屋等語為辯，並聲明：原告之訴駁回。
三、按確認法律關係之訴，非原告有即受確認判決之法律上利益
    者，不得提起之，民事訴訟法第247條第1項前段定有明文。
    所謂即受確認判決之法律上利益，係指法律關係之存在與否
    不明確，原告主觀上認為其在法律上之地位有不安之狀態存
    在，且此種不安之狀態，能以確認判決將之除去者而言（最
    高法院52年度台上字第1240號裁判意旨參照）。又本票執票
    人，依票據法第123條規定，聲請法院裁定許可對發票人強
    制執行，係屬非訟事件，此項聲請之裁定，及抗告法院之裁
    定，僅依非訟事件程序，以審查強制執行許可與否，並無確
    定實體上法律關係存否之效力，如發票人就票據債務之存否
    有爭執時，應由發票人提起確認之訴，以資解決（最高法院
    57年度台抗字第76號裁判意旨參照）。本件原告起訴主張被
    告所持原告所簽發之系爭本票票據債權不存在，然為被告所
    否認，兩造就系爭本票之票據權利存否存有爭執；此外，被
    告業已持系爭本票聲請裁定准許強制執行，並經本院以111
    年度司票字第1336號裁定准許之，有該裁定附卷可參（見本
    院卷第19、20頁），並據本院調取該本票裁定電子卷宗核閱
    無訛，而法院准許本票強制執行之裁定，並無實體上確定力
    ，是如不以判決確定兩造間此項私法上之爭執，則原告之財
    產有將受強制執行之虞，其私法上財產狀態即有不安之狀態
    ，且此不安之狀態，得以確認判決加以確定，揆諸前開裁判
    意旨，原告提起本件確認之訴，即有確認利益，合先敘明。
四、次按在票據上簽名者，依票上所載文義負責，票據法第5條
    定有明文。又票據債務人不得以自己與發票人或執票人之前
    手間所存抗辯之事由，對抗執票人，若以其自己與執票人間
    所存之事由，資為對抗，則非法所不許，此觀票據法第13條
    前段之反面解釋自明。析言之，票據乃文義證券及無因證券
    ，票據上權利之行使，不以其原因關係存在為前提，惟在直
    接前後手之際，票據債務人仍得以自己與執票人間所存抗辯
    之事由對抗執票人。本件兩造就其為系爭本票之直接前後手
    乙節，並無爭執，故倘兩造間之票據基礎原因關係存有抗辯
    事由，票據債務人即原告仍得以之對抗執票人即被告。經查
    ：
　(一)原告向被告承租門牌號碼臺南市○○區○○路000號1樓房屋前
      段店面（下稱系爭店面），約定租賃期間110年3月1日起
      至115年2月28日止，租金應於每月1日前給付，第1、2年
      租金為每月25,000元，第3年起租金為每月3萬元、第4、5
      年租金為每月32,000元，並約定原告應給付押金75,000元
      予被告等情，業據本院調取本院111年度南簡字第371號民
      事事件事件（此為被告起訴請求原告給付租金、水電費、
      違約金、不當得利之事件，下稱另案）卷宗，核閱其內兩
      造房屋租賃契約書（下稱系爭租約）查明無訛（見另案司
      促字卷第9至15頁）。又原告自110年7月1日起即未繳納租
      金，被告於110年7、8月間多次以LINE傳訊限期催告原告
      繳納租金，並於110年10月8日寄發存證信函予原告，對原
      告為於110年10月8日終止系爭租約之意思表示，並要求原
      告結清尚欠之租金等費用，該存證信函於同日送達原告；
      嗣被告另於110年12月3日寄發存證信函予原告，重申其已
      於110年10月8日終止租約之旨，並表示原告仍積欠被告租
      金、水電費、違約金等費用，該存證信函於111年12月7日
      送達原告等情，則有LINE對話截圖、存證信函及收件回執
      影本附於另案卷中可參（見另案司促字卷第17至31、53、
      57頁，另案卷第39頁），均足認為事實。
　(二)按承租人租金支付有遲延者，出租人得定相當期限，催告
      承租人支付租金，如承租人於其期限內不為支付，出租人
      得終止契約；租賃物為房屋者，遲付租金之總額，非達2
      個月之租額，不得依前項之規定，終止契約；其租金約定
      於每期開始時支付者，並應於遲延給付逾2個月時，始得
      終止契約；出租人非因承租人積欠租金額，除擔保金抵償
      外，達2個月以上時，不得收回房屋，民法第440條第1、2
      項、土地法第100條第3款分別定有明文。又押租金（俗稱
      押金）之主要目的在於擔保承租人履行租賃債務，故租賃
      關係消滅後，承租人如有欠租或其他債務不履行時，其所
      交付之押租金，發生當然抵充之效力。上開土地法第100
      條第3款關於擔保抵償租金之規定，雖僅就未定有期限之
      租賃而設，然在有期限之租賃實具有同一之法律理由，自
      應類推適用（最高法院44年度台上字第516號裁判要旨參
      照）。上揭關於擔保金抵償租金之規定，係法律上為保護
      經濟上之弱者即承租人而設，以調和出租人與承租人間權
      利義務之衡平，並貫徹保護承租人之立法政策，核其性質
      ，應屬民法第71條所稱之強制規定，且係一體適用於定期
      及不定期之租賃關係。土地法為民法之特別法，則就積欠
      租金額是否已達2個月以上之認定，自應以經扣抵押租金
      後所積欠之租金額為要件，而不適用民法第440條第2項僅
      以積欠租金達2個月即得終止之規定。房屋租賃如約定承
      租人欠租時，出租人得逕行終止租約，與土地法第100條
      第3款之強制規定有違，依民法第71條規定，此項約定應
      屬無效。系爭租約第十五條第1項固約定「遲付租金自起
      算日起達3天以上，出租人得終止租約，擔保押金沒收」
      （見另案司促卷第13頁），然此條款中關於承租人遲付租
      金達3日以上出租人即可終止租約之約定，顯然較民法第4
      40條第2項規定不利於承租人，而關於出租人得於承租人
      遲付租金時沒收押租金之約定，則與土地法第100條第3款
      之強制規定抵觸。上開約定既違反法律強制規定，依民法
      第71條規定，應屬無效。是被告如欲以原告遲付租金為由
      終止租約，仍應以被告積欠之租金，經以押租金抵償後，
      已達2個月之租額，且遲延給付逾2個月時，始得為之。
　(三)被告固於110年10月8日以存證信函對原告為終止租約之意
      思表示，然斯時原告所積欠者為110年7月、8月、9月、10
      月之租金共100,000元，經以押租金75,000元抵充後，尚
      未達2個月之租額，則依前述民法第440條第2項、土地法
      第100條第3款規定，被告尚不得終止系爭租約，是被告於
      110年10月8日所為終止租約之意思表示，即不生終止租約
      之效力。惟被告嗣後於110年12月3日寄發予原告之存證信
      函，既重申其先前終止租約之意願，應認仍屬對原告為終
      止契約之意思表示；而斯時原告已積欠110年7月至12月共
      計6個月之租金150,000元，經以押租金75,000元抵充後，
      尚欠租金75,000元，已逾2個月之租額，亦遲延給付逾2個
      月，則兩造間之系爭租約，應於110年12月3日存證信函送
      達原告之日即110年12月7日終止。
  (四)系爭租約第三條第2項約定：「每期租金支付方式，為每
      月繳租一次。支票付款。以一年期租金，分十二張支票，
      每月開立一張，逐月到期兌現。」（見另案司促字卷第11
      頁）；而被告就系爭本票係用以擔保111年5月份之租金乙
      情，並無爭執，則原告主張系爭本票係其於締約時依系爭
      租約第三條第2項所預先開立，用以擔保系爭店面111年5
      月份租金，堪信為真實。而兩造間之系爭租約已於110年1
      2月7日終止，業如前述，則原告於系爭租約終止後，即不
      負繳納租金之義務。從而，為系爭本票原因關係之兩造間
      111年5月份25,000元租金債權，已因系爭租約之終止而無
      發生之可能，依前開說明，原告自得以此票據基礎原因關
      係之抗辯事由對抗被告，則原告請求確認系爭本票之票據
      債權對原告不存在，即屬有據。
五、綜上所述，原告主張票據原因關係之抗辯，請求確認被告持
    有原告所簽發之系爭本票之本票債權對原告不存在，為有理
    由，應予准許。
六、本件事證已臻明確，兩造其餘之攻擊防禦方法及所提之證據
    ，經審酌後認均無礙判決之結果，爰不予一一論述。
七、訴訟費用負擔之依據：民事訴訟法第78條。 　　　
中　　華　　民　　國　　111 　年　　7 　　月　　14　　日
                  臺南簡易庭  法  官　張玉萱
以上正本係照原本作成。
如不服本判決，應於送達後20日內，向本院提出上訴狀並表明上
訴理由，如於本判決宣示後送達前提起上訴者，應於判決送達後
20日內補提上訴理由書（須附繕本），如委任律師提起上訴者，
應一併繳納上訴審裁判費。
中　　華　　民　　國　　111 　年　　7 　　月　　15　　日
                              書記官  鄭伊汝